【裁判字號】    98,交上易,174
【裁判日期】    990126
【裁判案由】    過失傷害
【裁判全文】
臺灣高等法院刑事判決               98年度交上易字第174號
上  訴  人
即  被  告  丙○○
上列上訴人因過失傷害案件，不服臺灣桃園地方法院98年度交易
字第10號，中華民國98年5月15日第一審判決（起訴案號：臺灣
桃園地方法院檢察署97年度偵字第11751號），提起上訴，本院
判決如下：
    主  文
原判決撤銷。
丙○○無罪。
    理  由
一、公訴意旨略以：被告丙○○於民國96年4月29日下午5時40分
    許，駕駛車牌號碼K8-1846號自用小客車，並搭載丁○○，
    沿桃園縣桃園市○○路由西往東方向行駛，行經桃園縣桃園
    市○○路與鎮撫街口時，明知汽車駕駛人迴車前應注意往來
    車輛，而當時情形天候晴、有晨或暮光、路面狀況為乾燥、
    無缺陷、無障礙物且視距良好，並無不能注意之情事，竟貿
    然迴轉，適對向有告訴人甲○○騎乘車牌號碼F3Z-719號重
    型機車搭載告訴人乙○○駛至，導致該重型機車煞車不及而
    倒地，乙○○因而受有左小腿擦傷併挫傷、左踝挫傷；甲○○受有左足擦傷、右手挫傷之傷害，因認被告所為係犯刑法
    第284條第1項前段之過失傷害罪嫌。
二、證據能力部分：按被告以外之人於審判外之言詞或書面陳述
    ，除法律有規定者外，不得作為證據，刑事訴訟法第159條
    第1項固定有明文。惟被告以外之人於審判外之陳述，雖不
    符同法第159條之1至之4之規定，而經當事人於審判程序同
    意作為證據，法院審酌該言詞陳述或書面陳述作成時之情況
    ，認為適當者，亦得為證據；當事人、代理人或辯護人於法
    院調查證據時，知有第159條第1項不得為證據之情形，而未
    於言詞辯論終結前聲明異議者，視為有前項之同意，此觀同
    法第159條之5規定甚明。查本件檢察官、被告於原審及本院
    審理時均未就證據能力提出爭執，且迄於言詞辯論終結前，
    亦未就本院所調查之證據主張有刑事訴訟法第159條第1項不
    得為證據之情形，應認均已同意得作為本案之證據。從而，
    如下所採證據資料縱有屬傳聞證據，或且不符刑事訴訟法第
    159條之1至之4之規定者，經審酌各該證據資料作成時之一
    切客觀情況，認無不適當情事，均認有證據能力。
三、按犯罪事實應依證據認定之，無證據不得認定犯罪事實；又
    不能證明被告犯罪者，應諭知無罪之判決；刑事訴訟法第15
    4條第2項、第301條第1項分別定有明文。又按事實之認定，
    應憑證據，如未能發現相當證據，或證據不足以證明，自不
    能以推測或擬制之方法，以為裁判之基礎。又按認定事實所
    憑之證據，雖不以直接證據為限，間接證據亦包括在內，然
    而無論直接或間接證據，其為訴訟上之證明，須於通常一般
    之人均不致於有所懷疑，而得確信其為真實之程度者，始得
    據為有罪之認定，倘其證明尚未達到此一程度，而有合理之
    懷疑存在時，致事實審法院無從為有罪之確信，即應為無罪
    之判決，最高法院40年臺上字第86號、76年臺上字第4986號
    判例意旨可參。再者被害人之陳述如無瑕疵，且就其他方面
    調查又與事實相符，固足採為科刑之基礎，倘其陳述尚有瑕
    疵，而在未究明前，遽採為論罪科刑之根據，即難認為適法
    （最高法院61年度台上字第3099號判例參照）。且查告訴人
    之告訴，本以使被告受刑事訴追為目的，故其陳述是否與事
    實相符，自應調查其他證據，以資審認，苟其所為攻擊之詞
    ，尚有瑕疵，則在此瑕疵未予究明以前，即不能遽採為斷罪
    之基礎，亦經最高法院分別著有69年度台上字第1531號判決
    可資參照。是研判被告是否應成立公訴人所指訴之犯罪，不
    能單憑告訴人片面之指述，尚須參酌其他積極證據，否則不
    能遽入被告於罪。
四、公訴人認被告涉犯過失傷害罪嫌，無非係以被告丙○○之供
    述、告訴人乙○○、甲○○之指訴、證人丁○○於偵查中之
    證述、道路交通事故現場圖、道路交通事故調查報告表、現
    場照片以及臺灣省桃園縣區車輛行車事故鑑定委員會鑑定意
    見書、敏盛綜合醫院診斷證明書等為據。訊據被告丙○○堅
    決否認有何過失傷害之犯行，辯稱：其駕駛車號K8-1846號
    自小客車在三民路與鎮○街○○路口迴轉時，前方有另1輛
    車在迴轉，當前方之車輛迴轉後，其尚未移動，機車就摔倒
    ，其未撞到機車或乙○○之腿部，當時機車騎士應為乙○○
    ，乙○○沒有機車駕照，經其發現乙○○無照駕駛乙事，乙○○始生氣對其痛罵，並稱是其駕車撞倒他們，告訴人所指
    機車是由甲○○騎乘是虛構的，其在現場是好心下車救助而
    已，並未駕車肇事等語。
五、經查：
  (一)有關告訴人甲○○、乙○○於上開時、地，共乘機車倒地受
    傷之經過，觀諸證人即告訴人甲○○、乙○○，先後證述並
    不一致：
  1.證人即告訴人甲○○於96年4月29日20時20分在桃園分局青
    溪派出所製作調查筆錄時指稱：我從龜山鄉銘傳大學出發，
    要到桃園市○○路上銀川餐廳用餐，行駛在外側快車道上，
    行經該路口，因前方有二部車等待迴轉，第一部車迴轉後，
    我仍繼續直行，之後感覺車身後段被撞，機車隨即側滑，機
    車隨即側滑，後座搭載之乘客乙○○在倒地後向前翻滾，我
    左腳則被機車壓住，車輛沒受損，我感覺是車輛左後側被撞
    ，我當時沒想到會發生擦撞，行進中只感覺車輛後側被撞之
    後就倒地等語（參偵卷第29-30頁）。俟於97年1月28日偵訊
    中指稱：我是因為行經被告車旁時，被告突然行進，導致我
    緊急煞車，重心不穩左倒，我被機車壓在地上，蔡昆弘往前
    飛出去等語（參偵卷第57頁）。又於97年4月25日偵訊時指
    述：當時行經肇事路段，我看見二輛車要迴轉，第一台車已
    經先迴轉，被告車輛還在肇事路口待迴轉，我就慢慢從被告
    車旁經過，經過時我感覺我機車左後方好像被擦撞，導致我
    重心不穩，後來我就人車倒地，機車沒有遭擦撞痕跡，我人
    沒有被撞到等語（參偵卷第77頁）。另於原審審理時證稱：
    當時我騎車沿三民路往春日路方向騎，當我騎到三民路與鎮
    ○街交岔口時，該路口我的行向燈號是綠燈，我還沒有抵達
    交岔口時，我就看到對向車道有二輛自小客車在迴轉，從我
    畫的這張圖表示我在到達該交岔路口前，該二部車已經迴轉
    到我行駛的車道上，我騎過交岔路口時，第一部車已經先走
    了，我看到第二輛車停在原地不動，我就從第二輛車右邊慢
    慢騎過去，當我的機車超越第二輛車時，我感覺到我車身後
    面左後方有被擦撞，造成車身不穩，我就趕緊煞車把車輪煞
    住，乙○○因為我緊急煞車，就往右側飛出去，我的車子往
    左側倒，左腳被車子壓到，人整個側躺在地上等語（參原審
    卷第115-118頁）。再於本院審理時證稱：機車左後方應該
    有被小客車右前方碰撞，不然不會發生不穩，是機車後面被
    擦撞，因為我車身前面已經過了，但是還沒有完全過去，小
    客車與機車發生擦撞地點，是在過了斑馬線之後，發生碰撞
    當時，小客車已經迴轉完畢，當時他是行駛在快慢車道中間
    等語（參本院卷第83-84頁）。是依告訴人甲○○上開先後
    證述，與被告車輛發生車禍瞬間，二車究竟有無發生碰撞，
    機車倒地之原因為何，被告之車輛是否仍在岔路口等待迴轉
    亦或已完成迴轉進入告訴人行駛之車道上乙節，前後所述，
    明顯不一致。
  2.又依證人即告訴人蔡坤宏先於96年10月14日警詢時陳稱；交
    通事故前我們的機車行駛於三民路往春日路方向，行經該路
    口時發現前方丙○○所駕駛的自小客車等待迴轉已停於內側
    快車道未移動，之後機車進入路口，自小客車也跟著啟動，
    隨後機車被擦撞不穩，甲○○緊急煞車，我便由後座飛出去
    。發現小客車時距離對方約50公尺，機車前輪與自小客車右
    前側發生擦撞，當時機車摔倒後，我和女友都摔坐路中等語
    （參偵卷第31-32頁）。嗣於96年11月30日偵查中指稱：當
    時我們要去吃飯，由甲○○騎乘機車，行經三民路與振撫街
    口，那二台要迴轉的車，我們未到路口時，第一台車已經迴
    轉完畢，到路口時，被告已經迴轉到同方向快車道，但當時
    有停車，等我們到達路口時，被告就啟動車輛，後來就碰撞
    到我們。警方說機車上採不到刮擦痕，他好像是撞到我的腳
    等語（參偵卷第35-36頁）。復於97年4月25日偵查中指述：
    當時有二車要迴轉，被告是第二車，當被告要起步迴轉時，
    被告車輛擦撞我的左腳小腿腳踝，當時導致我們機車重心不
    穩，甲○○煞車，我就飛出去了等語（參偵卷第77頁）。另
    於原審審理時再證稱：我坐機車後座，車子到達鎮撫街口時
    ，我看見一部車在迴轉，不是被告的車子，接著我們機車通
    過路口時，被告的車正要迴轉，被告的車子在斑馬線上，當
    時被告的車子沒有動，然後當我們的車子穿越斑馬線時，被
    告車子就起步，被告車子車頭朝向我們機車車身，車子右前
    方擦撞到我的左腳小腿，導致甲○○騎車不穩，車身左右搖
    晃，甲○○緊急煞車，我就飛出去了，摔下地點距離機車公
    尺，我回頭看見甲○○身體朝左側倒，機車壓住他左腳，人
    還跨坐在機車上，人被機車壓躺在地上等語（參原審卷第
    122 頁反面）。依證人即告訴人蔡坤宏上開證述，告訴人之
    機車與被告車輛發生車禍瞬間，究竟機車何處與被告之車輛
    發生碰撞，其先稱是「機車前輪遭撞擊」，又改稱「好像是
    擦撞到我的腳」，後又稱「是擦撞到我的左腳小腿腳踝」，
    嗣於原審時又稱「擦撞到我的左腳小腿」等語，前後指訴並
    不一致。甚且於本院審理時證稱：車禍發生當下，我不是駕
    駛，不知道二車發生擦撞位置到底在哪裡，擦撞時我根本沒
    有預警，檢查後發現機車前方也沒有擦撞的痕跡，事後懷疑
    擦撞到我小腿部分（參本院卷第82至83頁）。再者，被告所
    駕駛的是小客車，而告訴人所騎乘為普通重型機車，二車在
    行進間，自小客車如確實有碰撞告訴人乙○○之左小腿，並
    導致機車車身不穩傾倒，坐於後座之告訴人乙○○，豈有可
    能毫無知覺，甚至誤認是機車前輪遭小客車撞擊之情，實與
    常情不合。
  3.復觀諸有關二車發生車禍瞬間，車輛彼此所處位置為何，證
    人即告訴人甲○○於原審及本院審理時始終堅稱所騎乘之機
    車到達交岔路口前，被告之車輛已迴轉完畢進入其所行駛之
    車道上（參原審卷第115頁反面、本院卷第83-84頁），並當
    庭繪製現場圖1張附卷可稽（參原審卷第134頁），然此與證
    人即告訴人乙○○上開所證及所繪製之現場圖所示（參原審
    卷第136頁），被告車輛是於交岔路口起步迴轉之際碰撞告
    訴人機車之情節，差異甚大，是告訴人彼等之指訴及證詞亦
    有歧異，是否全然屬實，非無疑問。
  (二)又查，被告駕駛之車號K8-1846號自用小客車並無明顯之新
    擦撞痕跡，此有道路交通事故補充資料表及該小客車照片可
    稽（見偵他卷第13至14頁、第21至23頁），且證人即現場處
    理員警黃國安於偵查時證稱：我到現場時雙方車輛都已經移
    到路旁，雙方都有輕微受傷，被告是說沒有擦撞到二位告訴
    人，是告訴人自行摔倒，在現場沒有看到雙方車輛有擦撞跡
    象，因為當時被告否認擦撞告訴人機車，所以我有檢視被告
    車輛沒有發現擦撞痕跡等語（參偵卷第75-76頁），足徵車
    禍發生後，二車車身確實均無發現任何新擦撞痕跡無誤。雖
    告訴人乙○○指證是被告駕駛之該部自小客車右前保險桿擦
    撞其左小腿，左小腿只有被碰撞沒有受傷云云（參本院卷第
    82 頁），惟經本院當庭堪驗告訴人指稱遭擦撞之左小腿處
    ，並測得該處距離地面之高度為35公分，此有本院堪驗筆錄
    1份可憑（參本院卷第82頁），而告訴人機車後座乘客腳踏
    板處距離地面之高度經警員實際測量結果約為37至39公分等
    情，亦有桃園縣政府警察局桃園分局98年10月30日桃警分刑
    字第0981054809號函及檢附之照片2張在卷可參（參本院卷
    第107-108頁），可見當時告訴人乙○○左小腿遭碰撞之處
    距離地點高度約為72至74公分（即35+37至35+39公分），然
    經本院向太子汽車工業股份有限公司函查被告之小客車車前
    保險桿高度（因被告之車輛故障已於98年9月22日報廢，無
    法實際測量），該公司依同型式約相似年份原廠空車於靜止
    時之狀態，由該公司專業技師實際測量結果得知，該車前保
    險桿前緣高度約為51.5公分等情，有太子汽車工業股份有限
    公司99年1月13日出具之陳報狀、車身尺寸圖各1份在卷可稽
    （參本院卷第126-130頁），是依被告駕駛之小客車前方保
    險桿高度51.5公分，比對告訴人乙○○所指左小腿之擦撞位
    置高度約72至74公分，尚無法證明該車輛右前方保險桿確有
    擦撞蔡昆弘左小腿之事實。是被告辯稱未駕車撞到告訴人乙○○、甲○○之身體及彼等共乘之機車一節，尚非全然無據
    。
  (三)另觀諸告訴人甲○○、乙○○所提出之敏盛綜合醫院診斷證
    明書，固記載告訴人彼等因發生本件交通事故而受有傷勢，
    但究上開傷害結果應否歸被告承擔罪責，並不能僅憑該診斷
    證明書以為斷，仍應於調查其他證據，若能認定被告對該交
    通事故存有過失情形者，方能予以論罪科刑。此於車損照片
    ，亦同。
  (四)再者，本件被告及告訴人甲○○、乙○○，甚至證人丁○○
    ，不僅均謹守己方之本位各執一詞，且互指對方有違規行為
    。而觀之卷附道路交通事故現場圖、道路交通事故調查報告
    表(一)、(二)、現場照片，亦無法研判車禍當時，雙方車輛彼此
    所處位置為何、有無左迴車未讓對向直行車先行、未注意車
    前狀之違規、二車有無發生碰撞等情形。甚至，卷附道路交
    通事故現場圖上，記載有「肇事雙方已移動車輛，無現場」
    字樣，顯見警方到場採證前，現場已經破壞而無法為正確之
    採證。而告訴人即證人甲○○、乙○○所為證述，又有前揭
    不能盡信之處，自不得以其等有瑕疵之指述作為不利被告之
    認定，則被告迴轉時是否有未注意直行車輛貿然迴轉之違規
    ，依目前全卷證據資料，即無從證明。
  (五)再參酌本案肇事現場既無目擊證人，又無監視器，而依肇事
    後現場之跡證及證人即現場處理之員警黃國安之證述，均無
    法確認車禍發生瞬間，二車輛彼此所處位置為何，以憑判斷
    路權之歸屬，及被告是否有過失行為碰撞告訴人肇事，自難
    僅憑告訴人片面且有瑕疵之指訴，即逕認被告有過失傷害罪
    嫌。
  (六)至本件車禍經台灣省桃園縣區車輛行車事故鑑定委員會鑑定
    結果，認本件車禍肇事原因為：一、被告丙○○駕駛自用小
    客車，行經行車管制號誌交岔路口向左迴轉時疏未注意看清
    往來車輛動態，且未讓對向直行車先行，為肇事主因。二、
    甲○○駕駛重機車，行經行車管制號誌交岔路口疏未注意車
    前狀況，為肇事次因。固有上開委員會鑑定意見書在卷可查
    （見偵查卷第44至46頁）。惟上開鑑定意見，未具體寫明其
    研判依據理由，已有未洽，且經檢察官另送台灣省車輛行車
    事故覆議鑑定委員會覆議，即認肇事後雙方對肇事過程各執
    一詞，且現場已移動，依卷附相關跡證資料，二車確實碰撞
    位置及有無碰撞均不明，難以研析二車肇事前相對行駛動態
    ，故跡證不全，肇事實情不明，未便遽以覆議，此有該委員
    會意見書在卷可按（見偵查卷第63頁），在事證未明之際，
    尚難逕依上開鑑定書之意見，遽為被告不利之認定。
六、綜上所述，本案告訴人等之指訴，既有瑕疵，且無其他積極
    証據証明被告有公訴人所指之過失行為，揆諸前揭規定說明
    ，即難認被告應負過失責任，此外，復無其他積極事證，可
    認被告確有過失傷害之犯行，自屬不能證明被告犯罪。
七、原審不察，而為被告有罪之判決，尚有未洽。被告上訴意旨
    指摘原判決不當為有理由，應由本院撤銷改判，諭知被告無
    罪之判決。
據上論斷，應依刑事訴訟法第369條第1項前段、第364條、第301
條第1項前段，判決如主文。
本案經檢察官侯千姬到庭執行職務。
中    華    民    國    99    年     1    月    26    日
                  刑事第十八庭審判長法  官  吳鴻章
                                    法  官  曾淑華
                                    法  官  汪梅芬
以上正本證明與原本無異。
不得上訴。
                                    書記官  劉寶鈴
中    華    民    國    99    年    1     月    26    日


司法院資訊處製作；財團法人民間司法改革基金會備份。
